【裁判字號】    88,勞上,59
【裁判日期】    890320
【裁判案由】    給付退休金
【裁判全文】
臺灣高等法院民事判決  八十八年度勞上字第五十九號
      上  訴  人    甲○○
      訴訟代理人    王清峰律師
      被上訴人      陽明海運股份有限公司  設基隆市○○○路二七一號
      法定代理人    陳廷輝    .
      訴訟代理人    林昇格律師
      複代理人      黃維倫律師
右當事人間請求給付退休金事件，上訴人對於中華民國八十八年九月二十一日臺灣臺
北地方法院八十八年度勞訴字第一五號第一審判決提起上訴，本院判決如左：
    主    文
原判決關於駁回上訴人後開第二項部分及訴訟費用之裁判均廢棄。
右廢棄部分，被上訴人應給付上訴人新臺幣玖拾柒萬參仟貳佰伍拾貳元伍角及自民國
八十三年二月十六日起至清償日止按年息百分之五計算之利息。
上訴人其餘上訴駁回。
第一、二審訴訟費用由上訴人負擔。
    事    實
甲、上訴人方面：
壹、聲明：
一原判決廢棄。
二被上訴人應給付上訴人新臺幣（下同）九十七萬三千二百五十三元，及自民國（下
  同）八十三年一月十六日起至清償日止按年息百分之五計算之利息。並聲請以供擔
  保為條件之假執行宣告。
貳、陳述：除引用原判決記載者外，補稱：
一依八十八年六月二十三日制定公布之船員法第五十一條第二項規定，該法施行前之
  船員工作年資，其退休金給與標準，依該法施行前之海商法規定計算，上訴人於八
  十三年一月十六日退休，其退休金應適用八十八年七月十四日修正公布前之海商法
  。
二修正前海商法第七十六條所規定者，非僅是退休金基數，同時規定退休金基數之計
  算標準。
三修正前海商法第七十六條立法時，究以薪津或薪金為退休金計算之標準，經行政主
  管機關及勞資雙方辯論，最後仍維持以包括津貼在內之薪津為退休金計算標準，可
  見立法意旨，關於退休金之計算，確應包括本薪、及以津貼或工作補助費等名義之
  經常性給與。被上訴人於伊退休前四個月所核發之員工薪津資料通知單「固定薪額
  」欄及船員動態通知書「固定薪」一欄均載為「五萬四千二百零五元」，自應以該
  數額為計算退休金之標準。
四伊退休時為駐港理貨員，依被上訴人制定之「陽明海運股份有限公司船員待遇支給
  要點規定」（下稱船員待遇支給要點規定）支給薪津四萬零四百元及工作補助金一
  萬三千八百零五元，而被上訴人制定之船員退休金給付規定雖規定給付金額以船員
  待遇辦法之薪津為準，惟此薪津顯非海商法第七十六條規定之薪津，縱經交通部核
  定，但違反海商法規定，應屬無效。
參、證據：除引用第一審所提證據外，補提被上訴人訂定之「船員退休金給付規定事
    項」及「船員待遇支給要點規定」為證。
乙、被上訴人方面：
壹、聲明：駁回上訴。
貳、陳述：除引用原判決記載者外，補稱：
一關於海員之退休事項，海商法已設有規定，乃基於特別法之地位，自應優先適用。
二海商法第七十六條第一項規定之退休金，其給付標準，依同法第七十八條規定，由
  交通部定之，而伊對於船員退休金之給付，訂有「船員退休金給付規定事項」，所
  定退休金給付金額以伊公司船員待遇辦法中之薪津為準，工作補助費、延時工作加
  給及儲備津貼均不列入，該規定事項業經交通部核定在案，應已符合海商法第七十
  八條規定之最低標準。
三海商法第七十六條所謂之薪津係指同法第七十八條所稱之退休金給與標準，該條既
  將退休金給與標準委由交通部就各個航業組織所定數額中，認適當者核定之，該項
  規定，自係委任立法，依其條文規定，即明定舉凡退休金之給付標準，應以交通部
  核定者為準，而伊已將「船員退休金給付規定事項」及「船員待遇支給要點」報奉
  交通部函轉行政院核定實施，故伊對於海員退休金給付並未違法。
四五十一年修正海商法時，表面上爭執津貼是否應列入該法，實際上在求取船員待遇
  及退休之統一標準，始於第八十條草案增訂「交通部應比照各公營航業組織所定之
  數額認為適當者核定之其他公民營航業組織就本條之給付不得低於該標準」。
參、證據：引用第一審所提證據。
丙、本院依聲請向立法院調閱海商法五十一年修正會議議事錄。
    理    由
一上訴人主張：伊自三十五年十一月一日起至八十三年一月十六日退休止受僱於被上
  訴人，退休時年滿六十六歲，工作年資共四十七年二月，依海商法第七十六條規定
  ，可領退休金基數七十點五個月，伊退休時每月工資為五萬四千二百五十元，以此
  計算，可得退休金三百八十二萬一千四百五十三元，詎被上訴人計算退休金標準未
  列工作補助費，僅以伊之薪金四萬零四百元為退休金基數標準，而給付伊二百八十
  四萬八千二百元等情，依僱傭法律關係，訴請被上訴人給付退休金差額九十七萬三
  千二百五十三元及自退休日即八十三年一月十六日起至清償日止，按法定利率計算
  之遲延利息。
二被上訴人則以：上訴人原為伊之理貨員，退休時每月薪津為四萬零四百元，工作補
  助金一萬三千八百零五元，伊依據主管機關交通部於七十八年二月一日奉行政院七
  十八年一月二十一日函核定之「船員退休金給付規定事項」及「船員待遇支給要點
  」之規定，計算退休金基數給與標準，僅以伊所定「船員待遇支給要點」之「薪津
  」一項為準，並不包括工作補助費、延時工作加給及儲備津貼，並無不合等語資為
  抗辯。
三查上訴人主張伊自三十五年十一月一日起任職於被告公司，至八十三年一月十六日
  退休，退休前擔任職務為理貨員，為調岸工作船員，退休時年六十六歲，工作年資
  共四十七年二月，可領退休金基數七十點五個月，依被上訴人所定「船員待遇支給
  要點」月支薪津四萬零四百元，工作補助費一萬三千八百零五元，被上訴人則於員
  工薪津資料通知單載明伊月支固定薪額五萬四千二百零五元，而被上訴人以四萬零
  四百元為計算退休金基數標準，已支付伊退休金共二百八十四萬八千二百元等事實
  ，業據提出船員動態通知書、八十二年十二月員工薪津資料通知單、退休金計算單
  等為證，且為被上訴人所不爭，堪認為真實。上訴人既為海員，關於海員之退休及
  退休金之給與，修正前海商法第七十五條、第七十六條、第七十八條既分別設有規
  定，對於勞動基準法基於特別法之地位，自應優先適用。
四按海員僱傭契約應載明薪資及津貼，修正前海商法第五五條第六款定有明文，雖修
  正前海商法對薪資及津貼並未設有法律定義，惟顧名思義，薪資應係指船員於正常
  工作時間內所獲得之報酬，津貼則係指薪資以外之航行津貼、固定加班費及其他名
  義之經常性給付（八十八年六月一日立法院制定船員法第二條規定參照）。而立法
  院於五十年間，審議行政院送審之「海商法修正草案」，各方對於草案第七十條至
  七十八條有關海員傷病、殘廢、死亡撫卹、喪葬費、退休金之計算，是否包括津貼
  或僅以本薪為標準，意見不一，該院乃邀集行政院及勞資雙方代表到會陳述意見後
  ，決定仍按照該院司法委員會審查案即行政院版條文通過，即於傷病支薪、殘廢補
  助金、死亡撫卹金、喪葬費、退休金之計算，均明文規定以薪津給付等事實，已經
  本院向立法院調取五十年十月至五十一年一月間審查海商法相關資料屬實。相對於
  船舶所有人非因可歸責於海員事由辭退海員時，則以薪金為給付標準（修正前海商
  法第六十四條以下參照），可認立法意旨係認海員於通常情形離職時，因尚有工作
  能力，故僅以本薪計算，至傷病、殘廢等情形，則因海員已無工作能力，乃以包含
  津貼之薪津計算。修正前海商法第七十六條規定：「海員退休時，船舶所有人應一
  次給與退休金，並不得低於左列之規定：一、年齡已滿六十歲連續服務滿十年者，
  給與相等於退休時薪津十五個月之退休金，自第十一年起，每增加一年，加給一個
  半月。二、年齡已滿五十五歲連續服務滿十年者，依照前款規定標準，給與百分之
  八十五金額。」，既已明文規定應以退休時薪津為計算退休金之給付標準，解釋上
  應認薪津與薪金有別，自應包括薪資及津貼在內。至同法第七十八條雖規定：「殘
  廢補助金、撫卹金、喪葬費、及退休金之給付標準，交通部應就各公營航業組織所
  定之數額中認為適當者核定之，核定後，所有公民營航業組織就本條之給付，不得
  低於該標準。」，乃因立法當時，公、民營航業組織之薪資、津貼標準不一，為求
  取船員待遇及退休之統一，乃授權交通部參酌各公營航業組織所定數額中認為適當
  者核定，以之為基準（最低標準）供航業組織參考，非謂船舶所有人不得為超過核
  定標準之給付。換言之，各航業組織依其與海員間僱傭契約約定之薪資及津貼數額
  超過交通部所定數額者，仍應依其約定，如僱傭契約約定薪資及津貼數額低於交通
  部核定者，則應以交通部核定者為基準。被上訴人辯稱：依同法第七十八條規定，
  舉凡退休金之給付標準，應以交通部核定者為準，不得再就其他項目為斟酌，並無
  足採。而依上開規定，交通部僅得就各公營航業組織所定數額中選擇適當者核定其
  金額供航業組織參考，尚不得就各別公營航業組織所定退休辦法是否適當為個別核
  定，被上訴人辯稱伊所定之「船員退休金給付規定事項」及「船員待遇支給要點」
  已奉交通部核定，具有委任立法之效力，伊所屬海員退休時，僅得按前述支給要點
  及退休金給付規定事項辦理，亦難採信。
五依被上訴人之船員待遇支給要點，上訴人受領之薪津固分別為薪津及工作補助費二
  種，惟依上訴人提出之員工薪津資料通知單所載，上訴人退休前每月所領薪額固定
  為五萬四千二百零五元，足見所謂工作補助費並非偶發性給與，而係經常性給與，
  為修正前海商法第五五條所謂津貼之一種，應列為退休金給付標準之內。則以上訴
  人可得退休金基數七十點五個月計算，上訴人應可得退休金三百八十二萬一千四百
  五十三元（５４２０５×７０‧５＝0000000‧５），扣除被上訴人已經給
  付之二百八十四萬八千二百元，被上訴人應再給付上訴人九十七萬三千二百五十二
  元五角。又海員退休金並未規定給付時期，依修正前海商法第五條準用勞動基準法
  施行細則第二十九條第一項之規定，被上訴人應自上訴人退休之日起三十日內給付
  之，上訴人於八十三年一月十六日退休，則被上訴人應於同年二月十五日給付退金
  ，上訴人請求被上訴人補發退休金九十七萬三千二百五十二元五角及自八十三年二
  月十六日起至清償日止按法定利率年息百分之五計算之利息，尚無不合，超過部分
  之請求，於法無據，則難准許。原審就上開應准許部分，遽以駁回，尚有未當，上
  訴聲明求為廢棄改判，為有理由，應由本院廢棄該部分判決，改命被上訴人如數給
  付，以昭適法，至上開不應准許部分，原審為上訴人敗訴判決，理由雖有不同，結
  論仍無二致，仍應予維持。又本判決所命給付，未逾新臺幣一百萬元，不得上訴第
  三審，原審所為駁回假執行聲請之諭知，尚無不合，亦應予維持，上訴論旨，聲明
  廢棄原判決各該部分，為無理由。
六據上論結，本件上訴為一部有理由，一部無理由。依民事訴訟法第四百四十九條第
  二項、第四百五十條、第七十九條但書，判決如主文。
中      華      民      國    八十九    年      三      月     二十     日
                                臺灣高等法院民事第五庭
                                    審判長法  官  黃  熙  嫣
                                          法  官  黃  小  瑩
                                          法  官  鄭  傑  夫
右正本係照原本作成。
不得上訴。
中      華      民      國    八十九    年      三      月    二十八    日
                                          書記官  劉  家  聲


司法院資訊處製作；財團法人民間司法改革基金會備份。
